【裁判字號】    99,訴,513
【裁判日期】    991029
【裁判案由】    給付契約價金
【裁判全文】
臺灣桃園地方法院民事判決               99年度訴字第513號
原      告  仟鼎不動產股份有限公司
法定代理人  王榮住同上.
訴訟代理人  管聰明
被      告  桃園縣政府
法定代理人  吳志揚
訴訟代理人  陳河泉律師
上列當事人間請求給付契約價金事件，於民國99年10月8 日言詞
辯論終結，本院判決如下：
    主  文
被告應給付原告新臺幣貳拾陸萬貳仟柒佰肆拾柒元，及自民國九
十九年四月十五日起至清償日止，按年息百分之五計算之利息。
原告其餘之訴駁回。
訴訟費用由被告負擔十分之一，餘由原告負擔。
本判決第一項得假執行，但被告如以新臺幣貳拾陸萬貳仟柒佰肆
拾柒元預供擔保，得免為假執行。
原告其餘假執行之聲請駁回。
    事實及理由
一、原告起訴主張：
    (一)原告與被告於民國97年1 月3 日簽立「桃園縣政府『陸光
      四村、明駝一村、陸光三村（一、二期）國民住宅社區餘
      屋銷售委託案』勞務採購契約」，由被告委託原告銷售上
      開國民住宅社區，期限為1 年。
    (二)依兩造上開勞務採購契約第3 條第1 項約定：「契約價金
      結算方式：基準百分比計算法：一、本案總委託銷售房地
      金額肆億貳仟貳佰伍拾捌萬零柒佰伍拾元（依實際簽約數
      為準），機關以百分之壹點捌捌（基準百分比）依廠商銷
      售率【銷售總額（不含政府銷售者）與委託銷售戶數總價
      款之比】按下列方式給付廠商作為委託銷售服務費（即佣
      金）：( 一) 銷售率10％（含）以下：依實際成交金額乘
      以基準百分比之70％計算。（二）銷售率超過10％（不含
      ）至30％（含）以下：依實際成交金額乘以百分比之80％
      計算。（三）銷售率超過30％（不含）至60％（含）以下
      ：依實際成交金額乘以基準百分之90％計算。（四）銷售
      率超過60％（不含）以上：依實際成交金額乘以基準百分
      比計算。」；第3 條第2 項約定：「廣告費：機關依出售
      房地成交金額之1 ％給付廠商，惟應由廠商核實檢據核銷
      。」等約定，查：
      1.被告委託原告銷售上開國宅共計156 戶，原告實際銷售
        之國宅計101 戶，委託銷售金額為新臺幣（下同）422,
        580, 750元，實際銷售金額為270,119,550 元、銷售率
        64％（計算式：000000000 000000000 ＝64％）。從
        而，依上開勞務採購契約第3 條第1 項第4 款約定，被
        告應給付原告依實際成交金額乘以基準百分比1.88％計
        算之委託銷售服務費5,078,248 元（計算式：00000000
        0 1.88％＝0000000 ），並依出售房地成交金額1 ％
        計算廣告費2,701,195 元（計算式：000000000 1 ％
        ＝0000000 ）。
      2.惟原告按進度履約後向被告請領契約價金，僅領得銷售
        服務費3,442,387 元、廣告費2,034,507 元，迨履約期
        限屆滿，仍有銷售服務費1,635,861 元以及廣告費666,
        688 元，共計2,302,549 元未獲給付。嗣原告於98年1
        月6 日以書面通知被告，將明駝一村16戶國宅銷售額51
        ,140,000元納入銷售總額計算契約價金，被告於98年1
        月12日函覆准予計入銷售總額；惟原告檢送銷售成果請
        領契約價金，惟仍未獲置理。98年7 月30日原告再書面
        通知重申前旨，同年8 月11日被告具函依以履約標的「
        97年2 月完工之明駝一村B 區16戶，依國宅條例之規定
        本府需先行公告銷售，至貴公司所請將其銷售額計入銷
        售總價，經查依法無據，歉難辦理」之事由，拒絕給付
        。原告爰依上開勞務採購契約第19條約定，於98年9 月
        21日向行政院公共工程委員會採購申訴審議委員會申請
        調解，惟仍調解不成立。
    (三)綜上，爰依兩造間之勞務採購契約，提起本件訴訟，並聲
      明：被告應給付原告2,302,549 元，及自98年1 月6 日起
      至清償日止，按年息百分之5 計算之利息；原告願供擔保
      ，請准宣告假執行。
二、被告則辯以：
    (一)被告對於原告主張其與原告成立上開勞務採購契約，委託
      原告銷售陸光四村、明駝一村、陸光三村（一、二期）國
      民住宅社區餘屋乙節，並不爭執，惟關於銷售明駝一村B
      區16戶之銷售總價，不得計入原告實際銷售之總價：
      1.依上開勞務採購契約第2 條約定：「委託標的：桃園縣
        陸光四村（120 戶）、明駝一村（A 區、B 區共21戶）
        、陸光三村（一、二期共15戶）國民住宅社區住宅（含
        基地），共計156 戶。（依實際簽約戶數為準）…」；
        上開勞務採購契約第3 條約定：「契約價金結算方式：
        基準百分比計算法。一、本案總委託銷售房地金額肆億
        貳仟貳佰伍拾捌萬零柒佰伍拾元（依實際簽約數為準）
        ，機關以百分之壹點捌捌（基準百分比）依廠商銷售率
        （銷售總價（不含政府銷售者）與委託銷售戶數總價款
        之比）按下列方式給付廠商作為委託銷售服務費（即佣
        金）…」。上開契約條文均已載明銷售總價不含政府銷
        售者，總戶數依實際簽約戶數為準，並非即為156 戶。
      2.依上開勞務採購契約第3 條第1 項第1 款約定之廠商銷
        售率，係不含政府銷售之銷售總價與委託銷售戶數總價
        款之比例計算，即載明被告得自行受理國宅承購戶之銷
        售。另原告自始銷售即未予計入明駝一村B 區16戶之銷
        售（銷售額為5114萬元），且原告於向被告請求核撥服
        務費及廣告費時，於請款明細表內亦載明扣除桃園縣政
        府自售戶數16戶，委託銷售總額以140 戶計，原告前請
        款二次皆未有爭議。
      3.上開勞務採購契約條文於「投標須知」上網公告時，均
        亦併同上網公告，原告於投標前即已知悉上開勞務採購
        契約條文內容，依政府採購法第41條第1 項規定：「廠
        商對招標文件內容有疑義者，應於招標文件規定之日期
        前，以書面向招標機關請求釋疑。」，原告於投標前規
        定時限未曾以書面向被告機關請求釋疑，所謂「不含政
        府銷售者」、「依實際簽約戶數為準」之含義為何，即
        表示原告已無疑義方參與投標，於契約委託銷售期間（
        97年1 月3 日至98年1 月2 日），原告亦不曾就此提出
        異議。況依上開勞務採購契約第一條第（四）項約定：
        【契約文件之一切規定得互為補充，如仍有不明確之處
        ，以機關解釋為準。如有爭議，依採購法之規定處理。
        】。
      4.再者，明駝一村A 區共5 戶、B 區共16戶，按國民住宅
        條例第1 條規定：「為統籌規劃辦理國民住宅，以安定
        國民生活及增進社會福祉，特制定本條例；本條例未規
        定者，適用其他有關法律之規定。」；第2 條規定：「
        本條例所稱之國民住宅，係指由政府計劃，依左列方式
        ，用以出售、出租、貸款自建或提供貸款利息補貼，供
        收入較低家庭居住之住宅：一、政府直接興建。二、貸
        款人民自建。三、獎勵投資興建。四、輔助人民自購。
        前項收入較低家庭之標準，由行政院定之。」。另按國
        民住宅出售出租及商業服務設施暨其他建築物標售標租
        辦法第4 條規定：「申請承購或承租國民住宅者，應具
        備下列各款之條件：一、年滿二十歲，在當地設有戶籍
        者。二、與直系親屬設籍於同一戶或有配偶者。三、本
        人、配偶、戶籍內之直系親屬及其配偶，均無自有住宅
        者。四、符合行政院公告之收入較低家庭標準者。有下
        列情形之一者，得不受前項第二款之限制：一、年滿四
        十歲無配偶者。二、父母均已死亡，戶籍內有未滿二十
        歲或已滿二十歲仍在學、身心障礙或沒有謀生能力且均
        無自有住宅之兄弟姊妹需要照顧者。因特殊需要，當地
        國民住宅主管機關得報請內政部核准調整第一項承購、
        承租之限制。」。因被告為地方之國宅主管機關，被告
        依規定公告銷售予符合國宅承購資格者，以照顧中低收
        入及無自有住宅者，實屬依法依約有據，而明駝一村A
        區5 戶，因公告期間無人承購，故方委託原告銷售。
      5.另原告主張被告98年1 月12日府城更字第0980013528號
        函覆准予將明駝一村B 區16戶國宅銷售額5114萬元納入
        銷售總額計算云云，完全係曲解被告函文之說。蓋被告
        98年1 月12日府城更字第0980013528號函主旨謂：【貴
        公司申請本縣「陸光四村、明駝一村、陸光三村（一、
        二期）國民住宅社區餘屋銷售委託案」之明駝一村B區
        16戶准予計入銷售總額乙案，請檢送銷售成果表過府，
        俾利憑辦，請查照。說明謂：「依貴公司97年1 月6日
        中華民國九八年鼎字2 號函辦理。」，係請原告檢送有
        實際銷售明駝一村B 區16戶之事實證明（銷售成果表）
        ；而因原告根本無銷售明駝一村B 區16戶之事實，無法
        提出銷售成果表，故被告方以98年8 月11日府城更字第
        0980308010號函覆原告：「旨案97年2 月完工之明駝一
        村B 區16戶，依國宅條例之規定本府需先行公告銷售，
        至貴公司所請將銷售額度計入銷售總額，經查依法無據
        ，歉難辦理。」。
    (二)原告主張：「…惟97年5 月19日履約後原告第一次請款契
      約價金，因被告執意扣除其中自售之16戶國宅銷售金額，
      多次拒絕原告之請款申請函，迨97年8 月29日即距簽約日
      9 個月後，原告因不堪成本負擔，不得不遂被告指示，扣
      除該16戶，重新具函請款…」云云，並不實在：
      1.被告並非因原告不願扣除其中被告自售之16戶國宅銷售
        金額，而拒絕原告之請款申請（因原告根本從未表示其
        不願扣除其中被告自售之16戶國宅銷售金額）。實際上
        ，係因原告第一次請款時，誤解上開勞務採購契約第三
        條「銷售率」之定義，所謂「銷售率」係指「140 戶之
        銷售總金額÷原告已銷售戶之銷售總金額」，而原告卻
        誤為「140 戶÷原告已銷售戶」，故被告方退回原告之
        請款申請。且原告於向被告請款時，計算銷售率時亦均
        以扣除明駝一村B 區16戶後之140 戶計算委託總銷售戶
        數，且原告均無銷售明駝一村B 區16戶之實際銷售行為
        ，當無理由請求任何服務費及廣告費。
      2.若如原告所述，委託銷售總戶數係以156 戶計算，則原
        告第一次請款之銷售率百分比即未逾委託銷售總額30 %
        ，即產生原告「實際所領款項」多於「依此計算方式所
        得出應領款項」之結果：
        (1)以140戶為計算基準：
          第一次部分驗收銷售45戶總額111,801,750 元（97年
          1 月3 日至97年8 月29日），以140 戶總額為分母計
          算銷售率：111,801,750 元÷371,440,750 元=30.10
          % （可請服務費90% ）。原告第一次請款（111,801,
          750 元÷371,440,750 元=30.10% ）：銷售服務費1,
          891,686 元（111,801,750 元×1.88% ×90%=1,891,
          686 元），廣告費1,118,017 元（111,801,750 元×
          1 %=1,118,017 元），合計3,009,703 元。
        (2)若以156 戶總額為分母計算銷售率：
          第一次銷售總額111, 801,750元÷422,580,750 元=2
          6.46% （可請服務費80% ），第一次請款如以156 戶
          銷售總額計算，銷售率26.46%，可請領服務費80% 計
          算，其銷售服務費為：111,801,750 元×1.88% ×80
          %=1,681,498 元（而廠商實際第一次請領1,891,686
          元），難道原告承認溢領210,188 元（0000000-0000
          000=210188）。足證原告之主張及計算實已自相矛盾
          ，並不可採。
    (三)原告已銷售戶數共為85戶，銷售金額為218,979,550 元，
      原告若第三次請求被告驗收請款，第三次所得請款之銷售
      服務費為178,840 元（即剩餘4 戶未請款部份）、廣告費
      為105,698 元，惟按上開勞務採購契約第13條第2 款以及
      第5 條第2 項約定，原告應正式檢具「銷售成果表」、「
      實際辦理廣告費用收據「（或統一發票）、「辦理各該項
      廣告之委託（或租賃）契約書」、「廣告商實際支領費用
      切結書」、「請款明細表」等文件向被告請款；且依上開
      勞務採購契約第3 條第2 項約定，廣告費應由廠商核實檢
      據核銷，惟原告均未再核實檢據予被告核銷，何能再向被
      告請求廣告費。是以，原告既尚未檢附上開文件正式向被
      告提出第三次請款，依上開勞務採購契約約定，請款前提
      要件尚未具備，原告即起訴請求，不論原告尚有無得請領
      之服務費及廣告費，被告均尚無給付之義務。
    (四)綜上，原告之請求為無理由，並聲明：原告之訴及假執行
      之聲請均駁回；如受不利判決，願供擔保請准宣告免為假
      執行。
三、本院之判斷：
    (一)經查，兩造於97年1 月3 日成立「桃園縣政府『陸光四村
      、明駝一村、陸光三村（一、二期）國民住宅社區餘屋銷
      售委託案』勞務採購契約」（以下簡稱系爭勞務採購契約
      ），由被告委託原告銷售陸光四村（120 戶）、明駝一村
      （A 區、B 區共21戶）、陸光三村（一、二期共15戶）之
      國民住宅社區住宅（含基地），共計156 戶，委託銷售之
      金額為422,580,750 元，原告實際銷售85戶，銷售金額為
      218,979,550 元，就明駝一村B 區16戶部分，係由被告銷
      售完畢，該部分之銷售金額為51,140,000元，而原告已依
      系爭勞務採購契約第3 條第1 款、第2 款領得銷售服務費
      3,442,387 元、廣告費2,034,507 元一情，為兩造均不爭
      執，復有卷附系爭勞務採購契約1 份（見本院卷第9 頁至
      第28頁）在卷可稽，是此部分之事實堪以認定，合先敘明
      。
    (二)原告主張：雖明駝一村B 區16戶之銷售，係由被告自行銷
      售完畢，惟該部分既經被告委託原告銷售，則該區之銷售
      戶數應計入委託銷售、原告銷售之戶數計算，該區之銷售
      金額亦應計入原告銷售金額計算，並據此計算銷售率之比
      例，始符兩造系爭勞務採購契約約定之本旨等語；此據被
      告否認在卷，辯稱：明駝一村B 區16戶既由被告自行銷售
      完畢，則依兩造系爭勞務採購契約第3 條第1 款之約定，
      該區之銷售金額不得計入原告銷售之總價之中，並據此計
      算銷售率及銷售服務費等語。再查：
      1.依系爭勞務採購契約第2 條履約標的之約定，被告委託
        原告銷售之標的包括陸光四村（120 戶）、明駝一村（
        A 區、B 區共21戶）、陸光三村（一、二期共15戶）之
        國民住宅社區住宅（含基地），共計156 戶，並由被告
        委託原告負責廣告、代銷、標的產權移轉登記及抵押權
        設定登記作業等事項，原告（即廠商）對於被告（即機
        關）所確認之房地買賣說明書，負有誠實告知承購戶之
        義務，並隨時依被告之查詢，向被告報告銷售狀況，提
        供相關廣告文案資料予被告參考之義務，及其他配合本
        委託案銷售之相關作業事項。
      2.就本件明駝一村B 區16戶，固係被告委託原告銷售之標
        的內容，惟該區16戶係由被告自行銷售完畢乙節，為兩
        造均不爭執，業如前述，且依原告提出、由其自行製作
        之98年1 月6 日中華民國九八鼎字2 號函、98年7 月30
        日中華民國九八鼎字3 號函（見本院卷第29頁、第31頁
        ），亦認明駝一村B 區16戶係由被告自行銷售完畢，此
        外，原告對於其就明駝一村B 區16戶部分，已依系爭勞
        務採購契約第2 條之約定，盡其委託及工作事項之義務
        乙節，亦未舉證以實其說，是原告並未依系爭勞務採購
        契約之約定，完成明駝一村B 區16戶之銷售工作之事實
        ，應堪認定。
      3.另觀諸系爭勞務採購契約第3 條第1 款委託銷售服務費
        之計算方式，乃係以基準百分比計算法，並約定：「本
        案總委託銷售房地金額肆億貳仟貳佰伍拾捌萬零柒佰伍
        拾元（依實際簽約數為準），機關（即被告）以百分之
        壹點捌捌（基準百分比）依廠商銷售率（銷售總價（不
        含政府銷售者）與委託銷售戶數總價款之比）按下列方
        式給付廠商作為委託銷售服務費（即佣金）」等語，而
        關於被告委託原告銷售房地之金額，既約定以「實際簽
        約數為準」，而廠商即原告之銷售率計算部分，亦排除
        政府銷售，是兩造於成立系爭勞務採購契約之時，即已
        知悉被告委託原告銷售之標的，包括被告得自行銷售之
        部分，是就被告委託原告銷售之總價，應排除被告自行
        銷售之總價，而原告計算銷售率時，亦不得將被告自行
        銷售之總價計入其中，其理自明。
      4.從而，被告委託原告銷售之總戶數，扣除明駝一村B 區
        16戶外，應為140 戶，被告委託原告銷售之總金額應為
        371,440,750 元（即系爭勞務採購契約所載之委託銷售
        總額422,580,750 元扣除明駝一村B 區16戶之51,140,0
        00元），原告實際銷售之戶數為85戶，實際銷售金額為
        218,979,550 元，業如前述，則依系爭勞務採購契約第
        3 條第1 款之比例計算，原告之銷售率為百分之58.954
        （計算式為：218,979,550 ÷371,440,750 ≒0.58954
        ），依系爭勞務採購契約第3 條第1 款第3 點之約定，
        銷售率超過百分之30（不含）至百分之60（含）以下，
        依實際成交金額乘以基準百分比（即百分之1.88）之百
        分之90，計算委託銷售服務費，依上計算，原告得請求
        被告給付之銷售服務費應為3,705,134 元（計算式為：
        218,979,550 ×1.88% ×90% ≒3,705,134 ，元以下四
        捨五入），而原告已領得銷售服務費3,442,387 元，已
        如前述，則原告請求被告給付之銷售服務費為262,747
        元，為有理由，逾此部分之請求即屬無據。此外，依系
        爭勞務採購契約第3 條第2 款之約定，被告應給付原告
        之廣告費，應為2,189,796 元（即原告實際銷售金額21
        8,979,550 之百分之1 計算），扣除原告已領得之2,30
        4,507 元，被告尚應給付之廣告費金額為155,289 元（
        惟原告此部分之請求，不應准許，詳如後述）。
    (三)被告辯稱：原告未依系爭勞務採購契約第13條第2 款以及
      第5 條第2 項約定，正式檢具「銷售成果表」、「實際辦
      理廣告費用收據「（或統一發票）、「辦理各該項廣告之
      委託（或租賃）契約書」、「廣告商實際支領費用切結書
      」、「請款明細表」等文件向被告請款，亦未依系爭勞務
      採購契約第3 條第2 項約定，核實檢據予被告核銷廣告費
      ，是原告請求被告給付銷售服務費、廣告費部分，欠缺要
      件而不應准許等語。復查：
      1.原告於本院審理期間，再次檢具請款價金結算表、已請
        款價金結算表（廣告費）、已請款價金結算表（服務費
        ）、銷售成果表、明駝一村交屋明細表各1 份，向被告
        請領銷售服務費、廣告費，並經被告以99年9 月10日以
        府城更字第0990356738號函，認本件銷售服務費尾款應
        為178,840 元，廣告費部分應由原告核實檢據核銷為由
        ，駁回其請求，有上開表件、函示在卷為憑（見本院卷
        第118 頁至第122 頁），而觀諸系爭勞務採購契約第3
        條第1 款、第5 條第1 款之約定，並參以委託銷售服務
        費之給付性質，係屬原告完成一定工作之報酬，是原告
        檢具上開書面資料，向被告請領銷售服務費，核與契約
        並無違誤，是原告請求被告給付銷售服務費262,747 元
        ，為有理由，應予准許。
      2.再依系爭勞務採購契約第3 條第2 款之約定，被告給付
        原告之廣告費，係依出售房地成交金額之百分之1 給付
        ，惟應由原告核實檢據核銷；另依系爭勞務採購契約第
        5 條第2 款約定，被告依出售房地成交金額之百分之1
        支付廣告費，並應符合下列規定再予支付：「（一）廠
        商應先將廣告企劃書送機關審核後，再行分期撥付廣告
        費。（二）廠商請領廣告費時，應出具實際辦理廣告費
        用收據（或統一發票），並檢附辦理各該項廣告之委託
        （或租賃）契約書、廣告商實際支領費用切結書，經機
        關審查核可後給付。（三）廠商委外廣告合約書應由廠
        商切結不得作假，否則如經查證確實，不得請領廣告費
        。」，依上規定，應認被告給付原告之廣告費，係採實
        報實銷之方式給付，即原告應提出其實際支出之廣告費
        用之證明，始由被告給付，且以房地成交金額之百分之
        1 為廣告費之上限。而原告於本院審理期間，就其實際
        支出廣告費用部分，未依上開規定檢具相關憑據向被告
        請領，且於本院審理期間，亦未舉證以實其說，是原告
        請求被告給付廣告費，核與系爭勞務採購契約之約定不
        符，不應准許。
    (四)從而，原告依系爭勞務採購契約第3 條之約定，起訴請求
      被告給付委託銷售服務費262,747 元，為有理由，應予准
      許，原告逾此部分之請求（即銷售服務費1,373,114 元、
      廣告費666,688 元），及被告應自98年1 月6 日起至清償
      日止，按年息百分之5 計算之利息，均無理由，應予駁回
      。末按，給付無確定期限者，債務人於債權人得請求給付
      時，經其催告而未為給付，自受催告時起，負遲延責任。
      其經債權人起訴，或依督促程序送達支付命令，或為其他
      相類之行為者，與催告有同一之效力。前項催告定有期限
      者，債務人自期限屆滿時起負遲延責任；遲延之債務，以
      支付金錢為標的者，債權人得請求依法定利率計算之遲延
      利息；應付利息之債務，其利率未經約定，亦無法律可據
      者，週年利率為百分之五，民法第229 條第2 項、第3 項
      、第233 條第1 項前段、第203 條分別定有明文；原告主
      張被告應自98年1 月6 日起至清償日止，按年息百分之5
      計算之利息，惟上開日期僅係原告函請被告將明駝一村B
      區16戶計入銷售總額，並非原告催告被告給付時而被告未
      為給付之受催告之時，非謂此即認原告已有定期催告被告
      應於當日履行，此外，原告就已定期催告履行而被告未履
      行，並應自98年1 月6 日起即負遲延給付責任乙節，未能
      舉證以實其說，揆諸上開說明，被告應自原告起訴後，起
      訴狀繕本送達之翌日（即99年4 月15日）起，始負其遲延
      責任。是原告請求被告自99年4 月15日起至清償日止，按
      年息百分之5 計算之利息，即屬有理，逾此部分之請求，
      則屬無據，應予駁回。
    (五)原告勝訴部分，所命被告給付部分，未逾50萬元，依民事
      訴訟法第389 條第1 項第5 款規定，應依職權宣告為假執
      行，被告陳明願供擔保，請准宣告免為假執行，核無不合
      ，爰酌定相當之擔保金額准許之；至原告敗訴部分，其假
      執行之聲請，已失所附麗，應予駁回。
四、本件事證已臻明確，兩造其餘主張及舉證，經核與判決基礎
    不生影響，爰不另一一論述，附此敘明。
據上論結，本件原告之訴為一部有理由、一部無理由，依民事訴
訟法第79條、第389 條第1 項第5 款、第392 條第2 項，判決如
主文。
中    華    民    國    99    年    10    月    29    日
                  民事第三庭    法  官  陳心婷
以上正本係照原本作成
如對本判決上訴，須於判決送達後20日內向本院提出上訴狀。如
委任律師提起上訴者，應一併繳納上訴審裁判費。
中    華    民    國    99    年    10    月    29    日
                                書記官  林君燕

司法院資訊處製作；財團法人民間司法改革基金會備份。
